臺灣高等法院刑事判決　　　　九十一年度上更(一)字第二五五號
　　上　訴　人
　　即　被　告　丙○○
　　選任辯護人　蔡宏修　律師
上列上訴人因強盜等案件，不服臺灣臺北地方法院八十七年度訴
字第一四○一號，中華民國八十八年六月九日第一審判決（起訴
案號：臺灣臺北地方法院檢察署八十七年偵字第八○六五號、第
九○六七號）提起上訴，經判決後，由最高法院發回更審，本院
判決如下：
    主  文
原判決撤銷。
丙○○共同殺人未遂，累犯，處有期徒刑捌年，褫奪公權伍年，
中共製黑星手槍壹把（槍枝管制編號：0000000000號
）沒收；又結夥三人以上攜帶兇器強盜未遂，累犯，處有期徒刑
陸年，褫奪公權年，中共製黑星手槍壹把（槍枝管制編號：0
000000000號）沒收；應執行有期徒刑拾年，褫奪公
權伍年。中共製黑星手槍壹把（槍枝管制編號：0000000
000號）沒收。
    事  實
一、丙○○前曾犯竊盜罪，經本院判處有期徒刑十月確定，並於
    八十二年七月十三日執行完畢，仍不思悔改，明知程正基其
    周圍之人大都從事強盜及竊盜之勾當，仍不知潔身自愛，與
    之密往，嗣於八十五年六月間因程正基從于國盛（另案經台
    灣台北地方法院檢察署檢察官起訴）處得知台北市○○街一
    ○八巷四號皇賓銀樓之營業運送貴重金銀珠寶情形等情報，
    程正基尋找丙○○、侯建安（另案經本院判處無期徒刑，褫
    奪公權終身）及該姓名不詳綽號「阿宏」之成年男子，商議
    強劫該珠寶。丙○○與程正基、侯建安、「阿宏」基於共同
    意圖為自己不法所有之犯意聯絡，於八十五年六月十七日上
    午十一時在台北市○○街一○八巷四號皇賓銀樓附近，先由
    程正基將其所有未經許可無故持有中共製黑星手槍一把（此
    部份另案經本院判處有期徒刑貳年陸月）及軍用子彈四顆（
    侯建安嗣後已全部射擊）、非槍砲彈藥刀械管制條例之刀械
    一把及機車二輛備妥，並將前開手槍暨子彈四顆交與侯建安
    ，刀交由綽號「阿宏」之男子使用，機車則由丙○○在附近
    一一六巷內看管，並發動機車負責接應，並約定強劫財物，
    如遇抵抗即使用槍、彈及刀械，侯建安及「阿宏」二人於上
    午十一時左右見皇賓銀樓之業務員甲○○及丁○○二人走至
    遼寧街一○八巷口，即分持上開槍、刀衝上前去強劫甲○○
    所持裝有金飾珠寶之綠色手提袋，王某為保護其財物，而與
    「阿宏」者發生拉扯，侯建安見狀即依事前約定以殺人之故
    意，持程正基交付之中共製黑星手槍，朝甲○○、丁○○二
    人射擊，第一槍未射中，第二槍及第三槍均未擊發，丁○○
    立即將該裝有珠寶金飾之手提袋取走丟到店門口，此時侯建
    安再朝甲○○開一槍，子彈貫穿甲○○下巴並卡在右肩部，
    致甲○○受有下頜貫穿性合併粉碎性骨折及右肩穿扒性槍傷
    合併關節傷，然終因離手提袋太遠，無法拿到該手提袋，致
    未得逞。侯建安及綽號「阿宏」男子見無法強取到手提袋，
    便快速逃向在一一六巷內，由接應之丙○○騎機車載侯建安
    ，「阿宏」騎另一輛，沿預定路線逃逸，侯建安並於事後將
    該中共黑星手槍交還程正基。甲○○經急救得宜，倖免於死
    亡，嗣經警循線查獲，始知上情。
二、案經內政部警政署刑事警察局移送台灣台北地方法院檢察署
    檢察官偵查起訴。
    理  由
一、訊據上訴人即被告丙○○矢口否認參與強盜犯行，辯稱：案
    發當天確實應程正基之邀去賭博，並不知搶劫經過，載侯建
    安那天是去賭博，惟因日期記錯，係應五月底載侯建安，當
    時因臨時接到哥哥之電話，才未與程正基去賭博云云。惟查
    ：
  (一)前揭事實，業經被害人甲○○指訴：「於（八十五年六月）
    十七日十一時許在台北市○○街一一０號旁，我和同事丁○
    ○用一個深綠色手提袋，內裝了一批珠寶要送到汐止和基隆
    等地方讓客戶挑選，剛走出皇賓珠寶銀樓大門旁遼寧街一０
    八巷口時，突然有二名男子步行過來說搶劫，即動手來搶我
    們裝珠寶的手提袋，與我發生拉扯，其中一名歹徒約一六五
    公分持美工刀，另一名歹徒高約一七二公分持槍，這時我同
    事丁○○搶回手提袋和我往店內跑時，因我跌倒在地上被歹
    徒追上開槍而受傷」、「其中一名歹徒身高約一六五公分微
    瘦戴黑色絨帽，手持美工刀，另一名歹徒身高約一七二公分
    微胖手持黑色手搶」、「當天我見到那名較矮小的歹徒手拿
    美工刀，較胖的歹徒手持手槍朝我正面開槍，第一槍未打中
    ，接著較矮小的歹徒下手搶我的背包內裝有金飾，我與丁○
    ○和較矮小的歹徒正在拉扯背包時，我倒地之後那較矮小的
    歹徒便叫較胖的那一位歹徒再開槍，我就被打中下巴，子彈
    卡在我的右肩。事後歹徒見無法搶走背包便逃走了」等語（
    見八十七年度偵字第九０六七號卷第二十五頁），及被害人
    丁○○在警詢指訴稱：「我與同事甲○○於十七日十一時在
    台北市○○區○○街一一０號皇賓珠寶銀樓用一個深綠色手
    提袋，內裝了一批珠寶要送到台北縣汐止鎮讓客戶挑選，走
    出大門旁遼寧街一０八巷口時，突然有二名男子步行過來要
    搶我們裝珠寶的手提袋，與我同事甲○○發生拉扯，其中一
    名歹徒約一六五公分持美工刀要劃我同事甲○○的手，我即
    迅速搶回手提袋往店內跑，同時聽到歹徒大喊快開槍，打中
    了我同事甲○○的左肩胛骨」、「我聽到歹徒開了二槍，遺
    留一頂歹徒所戴黑色絨帽和彈殼一枚。」、「首先是另一名
    瘦的歹徒手持大型美工刀，一手拉甲○○的背包，另一手以
    美工刀劃二下沒割到，開口叫照片中胖的歹徒開槍，胖的歹
    徒持扁扁黑色制式手槍開了一槍，我警覺不對，立刻拉甲○
    ○的金飾背包以防被劫，搶下攜回店內，將背包丟在店門口
    ，返身走到巷口，見甲○○脖子以雙手護住，見到已在流血
    ，人躺在地上，歹徒瘦的不知去向，胖的手持槍用快步朝一
    ０八巷走去，我立刻拉甲○○回騎樓下，我可以確定歹徒只
    胖的有拿槍，瘦的是否有帶槍我沒有看到，胖的歹徒開第一
    槍沒打到人，隨後連續開了二聲沒擊發，第四槍響我搶背包
    回店沒看到狀況，但返身回去已見甲○○倒地，那應該是射
    擊甲○○的」等語（前揭偵卷第二十八頁）；現場目擊證人
    潘宏畿在警詢供稱：「於八十五年六月十七日上午約十一時
    左右，我突然聽到一聲槍聲，我便立即我在遼寧街一０六巷
    賣早點處跑到遼寧街一０八巷口，看到二名歹徒正在拉扯行
    搶，被搶劫的人是皇賓銀樓的外務員，其中較胖的歹徒我看
    見他手裡持有一支手槍，另一名較矮小的歹徒手持小刀，之
    後我又目睹較胖的歹徒扣板機開槍，接著我聽到外務員甲○
    ○中槍並慘叫，另一被害人丁○○便揹著袋子跑入皇賓銀樓
    ，歹徒見無法得逞，便由遼寧街一０八巷逃逸，我接著緊追
    那二名歹徒至遼寧街一０八巷與一一六巷交叉口，往左邊看
    ，見到胖的歹徒與瘦的歹徒騎機車逃走了」（前揭偵卷第三
    十頁）、於原審稱：「我看那動作是無法開槍的樣子，我出
    來之前已有聽到開槍的聲音，出來看時，是感覺那槍是無法
    發出子彈的樣子，但第四發才發出子彈，槍口是朝著被害人
    」等語（見原審卷第一二二頁背面、第一二三頁），而被害
    人甲○○受有下頷貫穿性合併粉碎性骨折，及右肩穿扒性槍
    傷，合併關節傷之傷害，亦有慶生醫院診斷證明書在卷可稽
    （前揭卷第四十五頁），是於上揭時間地點確有皇賓銀樓強
    盜案之事實，應可認定。
  (二)依共犯被告侯建安對於皇賓銀樓強盜案經過情形，於警詢時
    陳稱：「是由程正基提議，要我和丙○○、阿宏到皇賓銀樓
    行搶」、「於八十五年六月十六日晚上，程正基與我聯絡，
    叫我與阿宏準備帽子，告訴我明天有事情要處理，並約定我
    與阿宏明天（八十五年六月十七日）早上九點到北市○○○
    路接近遼寧街附近的某巷內的咖啡廳見面，在咖啡廳時，便
    由程正基告訴我們要到銀樓行搶，並指派我和阿宏在銀樓附
    近等候下手行搶，丙○○負責準備機車接應，並當場在咖啡
    廳內由程正基所攜帶之小皮包中拿出二把手槍交給我，．．
    ．隨後由程正基帶領我們至皇賓銀樓現場週圍勘查環境及逃
    逸路線，程正基帶領我、阿宏、丙○○走入皇賓銀樓旁的巷
    子，巷子的後段丙○○有準備二部機車，之後我們便又繞回
    皇賓銀樓前斜對面的騎樓下等待，程正基就吩咐我和阿宏見
    到皇賓銀樓店內如果有人背袋子出來要騎摩托車出去時，就
    馬上動手行搶，丙○○到巷內停摩托車處接應，隨後程正基
    便先行離開，並約定行搶後再呼叫他見面會合」、「我和阿
    宏在皇賓銀樓斜對面大約等了半小時，之後，我見到皇賓銀
    樓內有二人走出來，其中一人揹袋子，我馬上和阿宏衝過去
    動手搶揹袋子的那個男子，因為他的袋子是像學生斜揹書包
    的樣子，經我和阿宏用力拉扯，但無法搶走，我便對空鳴槍
    一發威嚇他，然後我又聽到一響槍聲，可能是阿宏開槍的，
    我們兩個人搶他的袋子搶不下來，另外他們二人與我和阿宏
    互相扭打，我們便由先前勘查的皇賓銀樓旁的巷子逃避，到
    丙○○等候處騎機車逃逸」、「我和阿宏跑至丙○○的等候
    處，他已先將兩部機車發動著，由丙○○載我，阿宏自己騎
    一部，由丙○○帶頭，行往龍江路、南京東路，左轉至建國
    北路後就將機車丟棄，隨即轉搭計程車到新店的北新路、大
    豐路附近的麥當勞下車，在麥當勞附近的公用電話呼叫程正
    基，並到麥當勞用餐，並等候程正基的回電，我告訴程正基
    沒有搶到，隨後阿宏與我在麥當勞的廁所將手槍交給我，後
    來我們便各自離開麥當勞」、「當天晚上（八十五年六月十
    七日），我和程正基、丙○○、阿宏在台北市的某咖啡廳見
    面，程正基問我們為何沒有搶到手，我告訴他因為當時的情
    況很緊張，袋子又搶不下來，所以沒得手，隨後我將程正基
    交給我的兩支手槍還給他」（見八十七年度偵字第九○六七
    號卷第五頁背面至第七頁）、「案發當天上午約九時，程正
    基找我到北市○○○路一七六號一家咖啡廳見面：程某在店
    內廁所將作案用之兩枝手槍交給我及綽號阿宏男子後，帶我
    們去作案現場勘察地形，並交代行搶事宜後程某就離去」、
    「（作案後）至遼寧街一一六巷口，當時丙○○已坐在巷口
    對面一部正在發動中的機車上，我就叫賴某騎車過來載我，
    阿宏則騎另一部機車，沿著遼寧街一一六巷騎到龍江路左轉
    ，沿龍江路到南京東路右轉，沿南京東路到建國北路右轉，
    然後迴轉沿建國北路南行，至建國北路一段一二四巷口，我
    們把機車放在路邊，一起搭乘一部計程車至新店北新路一家
    麥當勞前下車」（前揭偵卷第一二頁）等語，即已指陳被告
    丙○○參與本件強盜事實。
  (三)再參以被告丙○○於警詢時已坦承：「程正基、侯建安二人
    就是當天參與做案之綽號白猴及紅猴無誤」（見前揭偵卷第
    一六頁背面）、「於八十五年六月十七日案發前約一個星期
    ，程正基約我至北市○○街夜市吃海產，由程正基開車載我
    到遼寧街附近的巷子逛，也沒有告訴我要做什麼事，後來在
    八十五年六月十六日晚上，程正基約我明天（即八十五年六
    月十七日）早上十點到遼寧街附近的咖啡廳見面」（見同上
    偵卷第一五頁）、「於當天上午十點五十左右，程正基帶我
    到遼寧街一一六巷四號前對面，取出一支鑰匙，插進停在路
    旁的一部機車的鑰匙孔內，順手啟動機車，叫我在那邊等侯
    建安，並吩咐我注意看好停在遼寧街一一六巷四號左側之另
    一部機車，隨後程正基便告訴我說他要去開車便離開了。我
    在那邊大約等了約半小時，見侯建安站在我的右前方一處巷
    口，舉手招呼並叫「發仔」，我見到他後就騎機車過去，他
    便跳上我騎的機車後座並叫我走，我告訴他說程正基去開車
    ，侯建安就告訴我說沒關係，我們先走，我就照著候建安所
    指示的路線前進」（前揭偵卷第二二頁背面）等語，核與共
    犯侯建安於本院前審證稱：曾在皇賓銀樓附近與丙○○見過
    二、三次．．．，曾在皇賓銀樓附近坐過丙○○所騎機車等
    語（見本院前沈上訴卷第七七頁背面），足認被告、侯建安
    上開於警詢所供，堪信為真。是被告於案發前即已參與瞭解
    做案現場地形，案發時亦在現場接應，所辯不知強劫，孰能
    置信？
  (四)按刑事訴訟以發見真實為目的，共同被告就同一事實之一部
    或全部所為不利於己之陳述，互有出入時，應本於事實審法
    院之職權詳為調查，斟酌各方面之情形，依自由心證判斷其
    孰為可信，不得因彼此陳述偶有紛歧，即全部予以捨棄。共
    同被告不利於己之陳述，亦為證據之一種，倘其所述其中之
    一部分經查為真實時，應得採為裁判之基礎，非謂其中有一
    部分與事實不符，即認全部均無可採（參照最高法院四十七
    年度台上字第一五七八號判例、八十四年度台上字第九六二
    號判決），即共同被告或共犯雖有不利於己之自白，惟有時
    會因記憶不清、角色不明、避諱主要責任等各式各樣之原因
    ，而就事實之一部分為與事實有所出入之說詞，然而若因此
    部分事實細節之出入，即任意全盤捨棄共同被告之供述，無
    異因噎廢食且昧於事實，是故只要該共同被告之供述，就犯
    罪之人、事、時、地等重要情節供述屬於任意性，且合於事
    實，並有足夠之補強證據，自得成為其他共同被告犯罪事實
    認定之證據。查侯建安就本案皇賓銀樓搶案，經警方多次借
    提詢問後，復經檢察官訊問，皆稱借提之警詢筆錄所言實在
    ，無刑求之情事，雖其嗣於原審改稱係因詢問之警員以電擊
    其大腿脅迫才指認被告參與本案云云（見原審卷第九七頁背
    面），然其在本院前審時已陳稱未受刑求等語（見本院前審
    上訴卷第七九頁背面），其所為不利於己之陳述，應認皆出
    於任意性，自不待言。至侯建安所述與事實有所出入部分，
    即：「程正基拿給伊二把槍，一把中共製黑星手槍由伊拿著
    ，一把點三八轉輪手槍由伊轉交給阿宏」、「伊僅對空鳴槍
    ，係阿宏對被害人開槍」部分，雖與被害人及目擊證人陳述
    係侯建安開槍之情不符，然衡諸常情，侯建安就此部分之細
    節陳述，顯係因避諱直接開槍殺人之刑責所為之隱匿性陳述
    ，故而將事實鋪陳為：「程正基交付二把槍，一把槍給阿宏
    ，被害人係阿宏開槍」云云，（實依證人與被害者之陳述事
    實，現場應只有一人持槍、一人持刀，持槍者較胖，經指認
    係侯建安，持刀者較瘦小），事實上應係程正基只交付侯建
    安中共製黑星手槍一把，點三八轉輪手槍應係侯建安所杜撰
    ，以便將開槍射殺被害人之行為推諉至另一共犯「阿宏」，
    此參諸被告丙○○於檢察官偵訊時供稱程正基只有一把槍等
    語（見前揭偵八○六五號卷第三四頁背面）之情節至明，被
    告侯建安就此部分之陳述，顯係圖卸開槍殺人之刑責所致，
    是侯建安此部分所供，自難採信。
  (五)復參諸共犯侯建安警詢自白，其就犯罪之時間、地點、犯罪
    之參與人、各參與人在犯罪中擔任之任務以及逃離現場情形
    （如程正基負責策劃、指揮，侯建安與阿宏負責行劫，丙○
    ○負責接應，及由丙○○搭載侯建安與阿宏單獨騎乘機車一
    同離開現場等各情），均無出入，且與被害人甲○○、丁○
    ○、證人潘宏畿於警詢中指證之內容大致相符，其不利於己
    之陳述，自可採為認定被告丙○○犯罪事實之證據。而侯建
    安嗣於本院前審供述被告丙○○未參與強劫云云，要係迴護
    被告之詞，不足採信，是應以其之前於警詢所供，較為可採
    。
  (六)再觀之被害人甲○○受槍傷之部位係下頜及右肩處，屬人體
    上半身之要害處，衡諸常情，以制式手槍朝人體上半身要害
    射擊，足取人命，此當為被告等人所明知。程正基將其持有
    之制式手槍、子彈，交付侯建安供為其等強劫使用，復約定
    強劫財物如遇抵抗即使用槍、彈及刀械，則其等於被害人抗
    拒強劫，果對之開槍，並造成被害人甲○○受有上述之槍彈
    傷，足見其等另具有殺人之犯意，且屬事前共同犯意聯絡之
    範圍。
  (七)被告丙○○雖於偵、審中供稱係程正基於某日找伊至遼寧街
    附近賭博，伊將日期記錯云云，又於本院前審供稱：（問警
    訊筆錄是否出於自由意志﹖）有些不是，因我有強調二、三
    年前曾載過侯建安，但確實日期我不記得，且第一次警訊時
    ，我迷迷糊糊的，因剛假釋出來云云（見本院前審卷第九一
    頁背面）；以被告係心智正常之人，斷無不知強劫犯行係屬
    重罪，果非確有其事，應不致率而承認，而被告改稱係日期
    記錯，係在八十五年五月底載過侯建安係要去賭博之事云云
    ，經本院前審訊問當天賭博事及行程，被告丙○○供稱程正
    基交機車鑰匙給伊，等候半小時左右侯建安才來，因其大哥
    呼叫，故未去賭博，而將機車置放於南京東路及建國高架橋
    旁人行道上，即搭計程車回去等語。按被告丙○○家居新莊
    ，一早即至台北並與程正基見面取得機車鑰匙等候半小時左
    右，始等到侯建安，其目的在賭博竟未去賭博，而係騎程正
    基所提供之機車載侯建安，自遼寧街騎至其所稱之機車停放
    處即南京東路與建國北路口（按此二地相距不遠，見前揭偵
    九○六七號卷第二一頁，被告於八十七年四月十七日所繪逃
    逸路線圖），後即搭計程車返回新莊而未賭博，顯不合情理
    ，是其所辯日期記錯，而其載侯建安係去賭博云云，要係事
    後諉責之詞，不足採信，
  (八)至被告丙○○於本院更(一)審時供稱：農曆五月一日是國曆六
    月十六日他們那邊有文武大眾爺拜拜，當天晚上伊有請客，
    伊酒醉回家睡覺隔天早上「九點」到新莊路四八號去施工，
    那段時間伊只有這個裝潢工程在做，沒有其他工程云云，及
    證人張冠賢、賴明正（即被告丙○○之弟）、黃健治、乙○
    ○等人分別於原審、本院證稱：被告丙○○於案發當日即八
    十五年六月十七日（農曆為五月二日）當日整日皆在台北縣
    新莊路四八號處（即賴明正之工廠隔壁，證人黃健治、乙○
    ○承租供販賣檳榔之處）趕工云云，惟核與：1.被告丙○○
    前於八十七年六月二日所具之聲請調查證據暨交保狀內載明
    ：（該段期間）因官司審理中在賴明正經營之工廠（新莊路
    五○號）上班，五月間隔壁（新莊路四八號）張姓朋友跟伊
    說他們賭場缺人手，請伊下午幫忙賭場的雜事，因工廠不趕
    貨所以答應，從五月間至七月下旬伊早上在工廠工作下午至
    賭場幫忙，在六月間經介紹承包新莊市○○街一處住宅油漆
    曾向賴明正請假三天早上至該處油漆，因六月初至七月中旬
    工廠趕貨，除刷油漆三天早上外，這段日子早上均在工廠工
    作，下午至賭場幫忙，所以伊確定載送侯建安當天並非八十
    五年六月十七日（見八十七年偵聲二○八號卷）；2.原審法
    院隔離詢問當時聊天之內容，證人張冠賢係答以在談論昨日
    有什麼陣頭，如八家將等，被告丙○○則答以：證人有問昨
    日辦幾桌，請那些人等，兩者陳述明顯不一；3.證人賴明正
    於原審稱：（問大拜拜隔天有與哥哥上工？）有，在伊工廠
    隔壁，平常他都在伊那裡工作，（問當天早上與哥哥同時或
    分開工作？）他們「十點多」開始一齊在同一區域做（見原
    審卷第七七頁背面）；4.被告於本院訊問其有無在安寧街做
    時稱：是在新莊路做之前做的，相隔約一個月（見本院卷第
    二二頁）；5.證人黃健治於本院稱：裝潢是四十八號內之房
    間隔間，被告弟弟和被告也有來做，... 他們受僱於伊，只
    僱他們二人共做約五、六天，... 只有農曆五月一日休息（
    見本院卷第一一九頁、第一二○頁）；證人乙○○亦稱：丙
    ○○弟弟知道伊有裝潢必要，說他們可以替伊做，... 做了
    將近一個禮拜，是新莊農曆五月一日大拜拜前做的，做了兩
    、三天，大約過五月一日後四、五天後完成裝潢，做了一間
    小房間各等情（見本院卷第一三三頁、第一三五頁）；其中
    關於關於工作地點、內容之陳述前後反覆不一，若其果真於
    該日在其弟工廠隔壁承做工程，且前一日又為該地區之大拜
    拜，理應印象最為深刻，豈會另與安寧街工程相混淆，且賴
    明正係被告之弟，有極近之親誼，自有可能就此等事項有所
    勾串隱匿；再衡諸當事人或證人於案發時之供述較少權衡利
    害得失或受他人干預，依經驗法則，較之事後翻異之詞為可
    信，此即所謂案重初供，故除非有事證可證明當事人或證人
    嗣後更異之詞與事實相符或其初供係屬虛偽者外，自不得任
    意捨棄初供而不採（最高法院八十二年台上字第五三一一號
    、八十三年台上字第三二四三號判決參照）。是證人張冠賢
    、黃健治、乙○○等人所證有於八十五年六月十七日上午在
    新莊市○○路四十八號見到被告云云，均屬附合被告之詞，
    委無可採，從而被告所辯本件案發時其不在場云云，核係卸
    責之詞，要難採信。
  (九)被害人甲○○、丁○○及證人潘宏畿三人就侯建安係當日持
    槍開槍行強劫之人之證述已甚明確，且丙○○確曾接應侯建
    安及「阿宏」二人逃逸，亦如上述，而潘宏畿亦係警方在犯
    案現場由侯建安、丙○○二人在現場表演並配合警方提示之
    照片後才指認較胖之歹徒（即被告侯建安）為開槍之歹徒，
    另外較瘦（指丙○○）不敢確認（見前揭偵九○六九號卷第
    二七頁至第二八頁反頁），足見潘宏畿之證述並非配合警方
    而為，而係依現場目睹之實況而為陳述，自堪採信。又證人
    潘宏畿於警詢所證情節，似指下手行劫之歹徒體型一胖一瘦
    ，強劫未得逞後，該二人乃共乘一輛機車逃離現場，而與被
    告及侯建安於警詢供述情節不符，然據證人潘宏畿於原審證
    稱：（問：搶匪跑到騎車處時有無別人接應？）我是在巷子
    頭，他們是在巷子中間，我並非尾隨著他們，是否有他人接
    應，我無法確定等語（見原審卷第一二三頁），則證人既未
    尾隨行強之侯建安，當侯建安坐上接應之由被告所騎之機車
    時，適被告體型亦屬較瘦型，致其誤以為被告即另一體型較
    瘦之搶匪，非無可能，參以被告自承有在該處以機車搭載侯
    建安離開，核與侯建安供述情節相符，自可信被告及侯建安
    二人所供屬實。是證人潘宏畿上開證詞縱有些微不符，亦不
    影響被告參與本件強盜犯行之認定，附此敘明。
  (十)又被告於本件強盜案發後，固於85年8月1日上午1時25分，
    曾與程正基共同未經許可無故持有中共製七七口徑7.62ＭＭ
    半自動黑星手槍一支為警查獲，並經本院判處有期徒刑一年
    六月（本院86上訴字第82號）確定在案，惟按未經許可持有
    槍彈，一經持有該槍彈，罪即成立，至其持有行為終了時，
    均論為一罪，不得割裂。然本件強盜案所供用之槍枝，係被
    告等人於槍枝所有人程正基原持有中，為犯本案而交與侯建
    安使用，顯係另行起意而持有該槍枝犯強盜犯行，至其犯後
    將槍枝交還程正基後被查獲與程正基共同持有該槍枝，自屬
    另一持有行為，而難論為同一案件，雖其另案持有槍枝已判
    決確定，核與本案無涉，併此敘明。
  (十一)綜上所述，本件事證明確，被告否認犯行，翻異前供，所辯
    案發當日整日皆在台北縣新莊市○○路四八號處趕工云云，
    要屬卸責之詞，委無可採。被告確有參與上揭強盜犯行堪以
    認定，應依法論科。
二、核被告所為，原係犯懲治盜匪條例第二條第二項、第一項第
    六款之強劫故意殺人未遂罪，惟被告行為後，懲治盜匪條例
    於九十一年一月三十日公布廢止，刑法第三百三十條、第三
    百三十二條並經同日修正，於同年二月一日生效。又懲治盜
    匪條例雖經廢止，惟該條例廢止之同時，刑法相關條文，亦
    於同日修正公布，並於同年二月一日生效；立法目的旨在以
    修正後之刑法相關法條取代該條例部分相關法條，且該條例
    廢止前，與新修正之刑法相關條文，均有刑罰規定，自屬刑
    法第二條第一項所謂之行為後法律之變更，是本件應就行為
    時有效之懲治盜匪條例，與裁判時修正後之刑法相關條文比
    較適用，比較之結果，以新修正之刑法相關規定較有利於被
    告，依刑法第二條第一項前段規定，自應適用裁判時新修正
    之刑法處斷。查被告丙○○與共犯侯建安、成程正基等人，
    由侯建安持中共黑星手槍、子彈之兇器強盜財物，並對被害
    人開槍射擊成傷未致死，財物亦未得手，均屬未遂犯，而原
    懲治盜匪條例第第二條第二項、第一項第六款有處罰強劫故
    意殺人未遂犯之規定，但修正後刑法第三百三十二條第一項
    強盜而故意殺人罪，並未處罰未遂犯之規定，倘殺人行為係
    屬未遂，縱令強盜行為既遂，即不生結合犯關係，應予分別
    論罪（參照最高法院九十一年度台上字第七一一九號判決意
    旨），是被告所為，核係犯修正後刑法第三百三十條第二項
    、第一項、第三百二十一條第一項第三款之攜帶兇器強盜未
    遂罪，刑法第二百七十一條第二項第一項之殺人未遂罪。又
    被告等非法持有中共黑星手槍及軍用子彈，原係犯修正前槍
    砲彈藥刀械管制條例第七條第四項未經許可無故持有手槍罪
    ，及刑法第一百七十四條意圖供犯罪之用而持有軍用子彈罪
    ，惟被告行為後，槍砲彈藥刀械管制條例分別於八十五年九
    月二十五日及八十六年十一月二十四日二次修正公布，並分
    別於八十五年九月二十七日及八十六年十一月二十六日生效
    ，其中第七條第四項未經許可無故持有手槍罪，法定刑由「
    一年以上七年以下有期徒刑」，於八十六年十一月二十四日
    修正為「五年以上有期徒刑，併科新台幣一千萬元以下罰金
    」（八十五年修正其法定刑未變更）、其意圖供犯罪用未經
    許可持有軍用子彈行為，因修正前槍砲彈藥刀械管制條例第
    十一條第三項法定刑為「三年以下有期徒刑」，故適用較重
    之刑法第一百八十七條之罪之規定，其法定刑為「五年以下
    有期徒刑」，其行為後，槍砲彈藥刀械管制條例已於八十六
    年十一月二十四日修正公布，未經許可持有子彈部分，依該
    條例第十二條第四項規定，法定刑為「五年以下有期徒刑，
    併科新台幣三百萬元以下罰金」（八十五年修正時第十一條
    第三項法定刑亦未修正），經比較新舊法之結果，新法顯對
    被告不利，被告等所犯未經許可無故持有手槍及意圖供犯罪
    而持有子彈之行為，依刑法第二條第一項但書規定，均以修
    正前之舊槍砲彈藥刀械管制條例第七條第四項、刑法第一百
    八十七條之規定有利於被告。其同時未經許可無故持有制式
    手槍、子彈係以一持有行為觸犯數罪名，依想像競合犯之規
    定，從一重罪即依修正前槍砲彈藥刀械管制條例第七條第四
    項之未經許可無故持有手槍罪處斷。公訴人就意圖供犯罪之
    用而持有子彈罪部分，雖未起訴，惟與未經許可無故持有手
    槍罪部分有裁判上一罪關係，本院自得併予審理。又被告丙
    ○○與侯建安、程正基、綽號「阿宏」之不詳姓名成年男子
    四人間就上開所犯各罪間，有犯意聯絡及行為分擔，均應論
    以共同正犯。而所犯之未經許可無故持有手槍罪分別與所犯
    之加重強盜未遂罪及殺人未遂罪間，各有方法與結果之牽連
    犯關係，應分別從重罪之加重強盜未遂罪及殺人未遂罪處斷
    。又被告曾犯竊盜罪，經本院判處有期徒刑十月確定並於八
    十二年七月十三日執行完畢，有本院被告全國前案紀錄表在
    卷可查，其於受有期徒刑執行完畢五年內，再犯本件有期徒
    刑以上之罪，為累犯，應依刑法第四十七條之規定加重其刑
    ，惟殺人罪部分之法定刑死刑及無期徒刑，依法不得加重。
    又被告所犯之罪均為未遂犯，爰依刑法第二十六條前段之規
    定，按既遂犯之刑度減輕其刑，依法先加重後減輕。
三、原審對被告予以論罪科刑，固非無見，惟：(一)被告行為後，
    懲治盜匪條例已經廢止，刑法之相關規定並同時修正，原審
    未及審酌修正前後之比較適用，自有未洽；(二)原判決事實欄
    述及刀械一把，是否為槍砲彈藥刀械管制條例規定之管制刀
    械，則未見述明，亦有未洽；(三)槍砲彈藥刀械管制條例除八
    十六年十一月二十四日修正外，另於八十五年九月二十五日
    亦有修正，原審亦未併予比較適用，亦有未洽；(四)原判決未
    論及被告想像競合犯有意圖供犯罪用而持有軍用子彈罪部分
    ，亦有違誤；(五)原判決事實欄未述及被害人甲○○受槍擊未
    死亡之事實，理由中亦未論及被告等具殺人之共同犯意及殺
    人未遂認定之理由，亦有事實不明，理由不備之違誤。被告
    上訴意旨仍執陳詞否認犯罪，雖無理由，惟原判決既有上述
    之違誤，自應由本院將原判決撤銷改判。爰審酌被告與其他
    共犯，不思正途營生，竟持槍強盜，復對被害人開槍，嚴重
    危害社會治安，惡性重大，被害人幸未致死，且財物未致損
    失，被告所分擔行為係負責接應，所涉情節較輕，並參酌其
    犯後態度，及其他一切情狀，就共同殺人未遂部分，處有期
    徒刑捌年，認有褫奪公權之必要，併依刑法第三十七條第二
    項規定，宣告褫奪公權五年；就加重強盜未遂部分，處有期
    徒刑陸年，認有褫奪公權之必要，併依刑法第三十七條第二
    項規定，宣告褫褫奪公權三年；所犯二罪，犯意各別，罪質
    互異，應分論併罰，並定其應執行刑為有期徒刑拾年，遞
    奪公權部分，則就其中最長期間執行暨褫奪公權五年，以示
    懲儆。至中共製黑星手槍一把，屬槍砲彈藥刀械管制條例中
    所規定禁止持有之違禁物，亦為共犯程正基所有用於本案之
    作案工具，業據被告陳述明確，雖未經扣案，仍應依法宣告
    沒收。至軍用子彈四顆，既均經射擊，就子彈殘餘部分已不
    再屬違禁物，故不為沒收之諭知；而非槍砲彈藥刀械管制條
    例管制之刀械一把，雖係共犯程正基所有提供犯罪所用之物
    ，然既未扣案，亦無證據證明其係屬槍砲彈藥刀械管制條例
    所禁止持有攜帶之違禁物，亦不予宣告沒收，併此敘明。
據上論斷，應依刑事訴訟法第三百六十九條第一項前段、第三百
六十四條、第二百九十九條第一項前段，（八十六年十一月二十
四日）修正前槍砲彈藥刀械管制條例第七條第四項，刑法第二條
第一項前段、但書、第十一條前段、第二十八條、第一百八十七
條、第二百七十一條第二項、第一項、第三百三十條第二項、第
一項、第三百二十一條第一項第三款、第四款、第二百七十一條
第二項、第一項、第五十五條、第四十七條、第二十六條、第三
十七條第二項、第三十八條第一項第一款、第五十一條第五款、
第八款，判決如主文。
本案經檢察官鄭富銘到庭執行職務。
中　　華　　民　　國　　93　　年　　4 　　月　　20　　日
　　　　　　　　　刑事第二十庭  審判長法　官  洪政雄
                                      法  官  趙功恆
                                      法  官  李春地
以上正本證明與原本無異。
如不服本判決，應於收受送達後十日內向本院提出上訴書狀，其
未敘述上訴之理由者並得於提起上訴後十日內向本院補提理由書
（均須按他造當事人之人數附繕本）。
                                      書記官  柳秋月
中　　華　　民　　國　　94　　年　　6 　　月　　27　　日
論罪科刑法條全文
刑法第271條第2項、第1項(普通殺人罪)
殺人者，處死刑、無期徒刑或十年以上有期徒刑。
前項之未遂犯罰之。
預備犯第 1 項之罪者，處二年以下有期徒刑。
刑法第330條第2項、第1項
犯強盜罪而有第 321 條第 1 項各款情形之一者，處七年以上
有期徒刑。
前項之未遂犯罰之。
